ACORDAO-COMPLETO-2402788

ACÓRDÃO 749/2020 ATA 10/2020 - PLENÁRIO

VISTOS, relatados e discutidos estes autos de agravo, com pedido de efeito suspensivo, interposto pela Capgemini Brasil S/A contra despacho deste Relator, referendado pelo Acórdão 2450/2019-TCU-Plenário, por meio do qual foi concedida medida cautelar, de ofício, no sentido de "ratificar a retenção dos pagamentos decorrentes da execução do Contrato 1.231/2013, firmado com a Capgemini (CNPJ 65.599.953/0001-63) , no valor de R$ 27.220.427,28, realizada pela Caixa Econômica Federal, e determinar à Caixa, cautelarmente, inaudita altera pars, a sua mantença";
ACORDAM os Ministros do Tribunal de Contas da União, reunidos em Sessão do Plenário, ante as razões expostas pelo Relator, em:
9.1. conhecer do agravo interposto pela Capgemini Brasil S/A, por atender aos requisitos de admissibilidade dispostos nos artigos 289 e 183 do RITCU, para, no mérito, negar-lhe provimento;
9.2. em homenagem ao princípio da verdade material, restituir o processo à Secretaria de Fiscalização de Tecnologia da Informação - Sefti, com posterior encaminhamento ao Ministério Público junto ao TCU, para a análise dos elementos complementares de defesa apresentados pelos responsáveis (peça 277) , como também das questões meritórias suscitadas no agravo (peça 264) e na resposta à oitiva (peça 271) ofertados pela Capgemini Brasil S/A; e
9.3. dar ciência desta decisão à agravante, destacando que o relatório e o voto que a fundamentam podem ser acessados por meio do endereço eletrônico www.tcu.gov.br/acordaos.

Agravo contra acórdão que referendou medida cautelar concedida em processo de representação sobre supostas irregularidades na execução do contrato referente à aquisição de Solução Integrada de Gestão Empresarial (ERP) e Concessão de Crédito junto à CPM Braxis S.A (atual Capgemini).

Caixa Econômica Federal.

3. Interessados/Responsáveis/Recorrentes:
3.1. Interessado: Capgemini Brasil S/A (65.599.953/0001-63).
3.2. Responsáveis: Adriana Nascimento Moreira da Silva Salgueiro (XXX.294.401-XX); Armando Chinelatto Neto (XXX.068.276-XX); Celso Luiz Azevedo (XXX.839.878-XX); Ednaldo Francisco de Oliveira (XXX.888.251-XX); Gilnei Hoffmann Pedroso (XXX.430.380-XX); Jair de Vasconcelos Filho (XXX.116.827-XX); Roberto Nogueira Zambon (XXX.669.478-XX); Rodrigo Evangelista de Castro (XXX.149.486-XX); Rogério Pedersen Monteiro (XXX.110.000-XX); Valnei Batista Alves (XXX.956.816-XX).
3.3. Recorrente: Capgemini Brasil S/A (65.599.953/0001-63).

13.1. Ministros presentes: José Mucio Monteiro (Presidente), Walton Alencar Rodrigues, Benjamin Zymler, Augusto Nardes, Aroldo Cedraz, Raimundo Carreiro (Relator), Ana Arraes, Bruno Dantas e Vital do Rêgo.
13.2. Ministros-Substitutos presentes: Augusto Sherman Cavalcanti, Marcos Bemquerer Costa, André Luís de Carvalho e Weder de Oliveira.

RAIMUNDO CARREIRO

Ministro Raimundo Carreiro.

Trata-se de agravo, com pedido de efeito suspensivo, interposto pela Capgemini Brasil S/A (peça 264) contra despacho deste Relator (peça 248) , referendado pelo Acórdão 2450/2019-TCU-Plenário (peça 253) , por meio do qual foi concedida medida cautelar, de ofício, no sentido de "ratificar a retenção dos pagamentos decorrentes da execução do Contrato 1.231/2013, firmado com a Capgemini (CNPJ 65.599.953/0001-63) , no valor de R$ 27.220.427,28, realizada pela Caixa Econômica Federal, e determinar à Caixa, cautelarmente, inaudita altera pars, a sua mantença".
Cuidam os autos de apartado de Representação (TC-Processo 008.837/2013-9) , autuado por determinação do Ministro José Múcio Monteiro (peça 84) , à época relator do feito, com o intuito de apurar os resultados da inspeção realizada naquele processo, a qual analisou a conformidade dos processos de contratação e de execução do Contrato 1.231/2013, referente à aquisição de Solução Integrada de Gestão Empresarial (ERP) e Concessão de Crédito.
A Secretaria de Fiscalização de Tecnologia da Informação - Sefti, após ter promovido as audiências dos responsáveis e as oitivas da Caixa e da CPM Braxis (atual Capgemini) , lançou sua instrução de mérito à peça 242, à qual anuíram os respectivos dirigentes da unidade (peças 243 e 244) , por meio da qual apresentou as seguintes conclusões, verbis:
"CONCLUSÃO
324.	A presente instrução analisou as respostas às audiências e oitivas realizadas em virtude dos achados reportados no relatório de fiscalização referente à inspeção realizada na Caixa (peça 81) , que teve o intuito de analisar se os preços do Contrato 1.231/2013, relativo à aquisição de Solução Integrada de Gestão Empresarial e Concessão de Crédito, seriam compatíveis com os de mercado.
325.	Em suma, os argumentos apresentados pelos gestores, pela Caixa e pela Capgemini não foram suficientes para elidir as irregularidades descritas nos achados III.1, III.4, III.5, III.6, III.7 e III.8 do relatório de inspeção, embora, em determinados casos, ficou demonstrada a ausência de culpabilidade dos gestores.
326.	Em relação ao achado III.1 - Falhas na Disponibilização de Recursos Humanos e de Infraestrutura para o Projeto ERP, verificou-se que, apesar de não impedirem os atrasos, o Sr. Roberto Zambon, diretor da Detec, tomou algumas providências com o intuito de alocar os recursos necessários para dar início ao projeto, de modo que se entendeu razoável acatar suas razões de justificativa e não propor multa (parágrafos 27-30) .
327.	No que tange ao achado III.4 - Falhas na definição dos tipos e quantidades das licenças SAP contratadas, constatou-se que a quantidade de horas dos serviços é um componente essencial para calcular e avaliar o preço dos serviços, de forma que deveria ter sido fundamentada tecnicamente em atenção à Lei 8.666/1993, arts. 6º, inciso IX, alínea "f" e 26, parágrafo único, inciso III. Assim propôs-se rejeitar parcialmente as razões de justificativa do Srs. Jair de Vasconcelos, Rodrigo Evangelista de Castro e Roberto Nogueira Zambon, gerente da Gesol, superintendente da Sucti e diretor da Detec, respectivamente, e aplicar a multa prevista no art. 58, inciso II, da Lei 8.443/1992, considerando os atenuantes ao caso (parágrafos 45-59) .
328.	Sobre o achado III.5 - Falhas na definição dos tipos e quantidades das licenças SAP contratadas, identificou-se que o quantitativo de licenças necessárias ao projeto foi estimado sem que a Caixa explicitasse qual foi a métrica utilizada, expondo ao risco de contratar quantidade com sobras, que, no caso real materializou-se, de modo que se propôs a rejeição das razões de justificativa dos Srs. Jair de Vasconcelos, Rodrigo Evangelista de Castro e Roberto Nogueira Zambon e a aplicação de multa (parágrafos 72-80) .
329.	No que diz respeito ao achado III.6 - Falhas na Justificativa dos Preços das Licenças SAP, os argumentos dos responsáveis não tiveram o condão de afastar a irregularidade, uma vez que não lograram êxito em justificar a economicidade dos preços das licenças em função do volume contratado, de modo que se propôs a rejeição das razões de justificativa dos Srs. Ednaldo Francisco de Oliveira, Rogério Pedersen Monteiro e Roberto Nogueira Zambon e a aplicação da multa prevista no art. 58, inciso II, da Lei 8.443/1992 (parágrafos 107-116) .
330.	No que concerne ao achado III.7 - Aquisição da Totalidade de Licenças no Início do Projeto em Detrimento da Aquisição por Ondas de Implementação, não foram apresentadas evidências para comprovar o suposto desconto concedido pela Capgemini/SAP em razão da escolha de pagar antecipadamente, em afronta à Lei 8.666/1993, art. 40, inciso XIV, alínea "d". O pagamento da taxa de manutenção referente a licenças não ativadas foi estimado em R$ 23.439.716,97, razão pela qual se propôs a rejeição das razões de justificativa dos Srs. Ednaldo Francisco de Oliveira, Rogério Pedersen Monteiro e Roberto Nogueira Zambon e a aplicação de multa. Como os Srs. Rodrigo Evangelista e Jair de Vasconcelos propuseram que a Caixa adotasse uma estratégia de pagamento percentual das licenças à medida que o projeto evoluísse, propõe-se acatar parcialmente suas razões de justificativa, deixando de propor a aplicação de multa (parágrafos 202-212) .
331.	Em relação ao achado III.8 - Aquisição de Licenças Ilimitadas com Capacidades Superiores às necessidades do Módulo de Crédito do Agronegócio, constatou-se que a compra de licenças em quantidades para atender a uma futura e incerta expansão para outras carteiras de crédito foi inoportuna, resultando em um débito de R$ 13.832.036,94, motivo pelo qual se propôs a rejeição das razões de justificativa dos Srs. Jair de Vasconcelos, Rodrigo Evangelista de Castro e Roberto Nogueira Zambon e a aplicação de multa prevista no art. 58, inciso II, da Lei 8.443/1992 (parágrafos 263-271) .
332.	Considerando que ainda há saldo contratual de R$ 29.285.950,43 e retenções no valor de R$ 9.780.638,51, que totalizam R$ 39.066.588,91 (peça 234, p. 2, item 5) , entende-se pertinente fazer determinação para que a Caixa efetue a glosa no valor equivalente ao somatório dos débitos presentes nos achados III.7 e III.8, equivalente a R$ 37.271.753,91, a fim de evitar o dano ao erário por pagamentos indevidos. Nada obstante, caso não haja mais saldo contratual, a Caixa deve proceder com a instauração de tomada de contas especial a fim de que a Capgemini devolva os valores referentes às irregularidades. Vale destacar que a própria Caixa reconheceu superfaturamento em relação aos valores das licenças adquiridas, resultando na apuração do valor devido pela Capgemini de R$ 48.617.234,46 (valor atualizado em 14/3/2018 era de R$ 62.072.953,52) , referente à venda irregular de licenças na modalidade ilimitada.
333.	Quanto à responsabilidade dos membros do Comitê de Compras e Contratações da Matriz que opinaram favoravelmente pelo prosseguimento da contratação que resultou nas irregularidades acima, verificou-se que poderiam ter impedido ou feitos questionamentos sobre os problemas que originaram os achados III.4 a III.8, de modo que foi proposto acatar parcialmente as justificativas apresentadas pelos Sr. Armando Chinelatto Neto, Sr. Celso Luiz Azevedo, Sr. Gilnei Hoffmann Pedroso, Sr. Valnei Batista Alves e pela Sra. Adriana Nascimento Moreira da Silva Salgueiro sem prejuízo de aplicação de multa, considerando os atenuantes ao caso (parágrafos 319-323) .
334.	Por fim, informa-se que a empresa Capgemini requereu cópias das peças 238 e 239 classificadas como sigilosas nos presentes autos. As peças foram classificadas na origem pela Caixa com grau de sigilo reservado e se referem à NT Gepre 6/2019, que analisa o custo-benefício da proposta para a contratação da Capgemini, e ao organograma adaptado da Vitec. Essas peças são citadas de forma pontual nesta instrução (parágrafos 54, 79 e 104) durante a análise das razões de justificativas dos gestores da Caixa e não dizem a respeito aos pontos questionados na oitiva da Capgemini nem na respectiva análise de sua resposta. Além disso, tanto a NT Gepre 6/2019 como o organograma da Vitec podem ser obtidos de outra forma pela Capgemini visto que são relativos ao contrato que a empresa está prestando. Conforme o § 2º do art. 93 da Resolução - TCU 259/2014, o acesso a informações sujeitas ao sigilo depende de autorização específica da autoridade competente, que, neste caso, é o Relator. Desta forma, será feita proposta de indeferimento da solicitação, nos termos do § 1º do art. 17 da Resolução - TCU 294/2018 e do art. 163 § 2º do Regimento Interno do TCU." (grifei) 
Diante de tais conclusões, a Sefti formulou sua proposta de encaminhamento, dentre as quais se destaca a seguinte, verbis:
"339.1	determinar que a Caixa Econômica Federal efetue, no prazo de 60 dias, com fundamento no art. 43, inciso I, da Lei 8.443/1992, c/c o art. 250, inciso II do Regimento Interno/TCU, a glosa no valor de R$ 37.271.753,91 referente aos pagamentos indevidos no Contrato 1.231/2013, firmado com a Capgemini (CNPJ 65.599.953/0001-63) , e, caso não haja mais saldo contratual suficiente, na forma do art. 8º da Lei 8.443/1992, c/c o art. 197 do Regimento Interno/TCU, instaure tomada de contas especial com vistas a ter os recursos devolvidos, abatendo eventuais valores recuperados no âmbito do processo administrativo de ressarcimento instaurado pelo banco, e envie a documentação comprobatória a esta Corte de Contas;" (grifei) 
Diante da relevância da matéria em apreço e da proposta da unidade instrutiva à peça 242, em especial quanto à possível determinação no sentido de se proceder à glosa de valores com elevada materialidade (mais de trinta e sete milhões de reais) , solicitei a manifestação do Ministério Público junto ao TCU (peça 245) .
O Parquet especializado, por seu turno, manifestou anuência ao encaminhamento alvitrado pela unidade técnica, nos seguintes termos, verbis  (peça 247) :
		"Manifesto-me de acordo com o encaminhamento alvitrado pela unidade especializada.
		No âmbito da inspeção desenvolvida pela Sefti com vistas a analisar se os preços do Contrato 1.231/2013, relativo à aquisição de Solução Integrada de Gestão Empresarial e Concessão de Crédito, seriam compatíveis com os de mercado, restaram evidenciadas graves ocorrências, demonstrando a pertinência da medida por mim sugerida.
		Conforme apontado no achado III.5 - que tratou das falhas na definição dos tipos e quantidades das licenças SAP contratadas -, o quantitativo de licenças necessárias ao projeto foi estimado sem que a Caixa explicitasse qual foi a métrica utilizada. 
		Segundo apurado na inspeção (itens 272-283 do Relatório de Inspeção) e reconhecido pelos gestores da Caixa em sua própria defesa (peça 189, p. 15-18) , foi a partir do "apoio especializado" da Capgemini, "na condição de parceira estratégica", que foi definida a relação completa dos produtos tidos por necessários.
		Todavia, esses quantitativos foram incorporados aos estudos técnicos da Caixa que embasaram a contratação, sem que a Caixa exigisse da Capgemini que os fundamentasse, ou seja, que fosse demonstrado que as quantidades propostas estavam compatíveis com as necessidades da Caixa. Tal se deu a despeito dos alertas emitidos pelo Gartner (empresa de consultoria) "de que todas as métricas das licenças precisariam ser claramente definidas".
		Assim, ao informar, explicitamente, nos autos de planejamento, as quantidades de licenças SAP assim definidas, os gestores se responsabilizaram pela conformidade dos quantitativos informados, elevando o risco de contratá-las em montante superior ao necessário, o que veio a se materializar efetivamente.
		Afora as deficiências na delimitação do quantitativo de licenças requeridas, foram também identificadas falhas na justificativa de preço (Achado III.6) .
		Como apurado, a Caixa, além de não ter feito pesquisa de mercado independente, não fez qualquer análise crítica acerca dos preços cotados pela Capgemini.
		Com efeito, ao analisar quatro dos 58 produtos licenciados - equivalentes a cerca de 75% do total gasto com licenças - a equipe de inspeção verificou que não houve ganho de escala em razão do volume adquirido. 
		Além disso, não foi comprovada a concessão do suposto desconto de 95% sobre o preço de lista da SAP. Antes, foi verificado, a partir da análise de outros contratos, que descontos muito próximos foram obtidos para aquisição de um volume muito menor de licenças, ainda que utilizando a estratégia de aquisição por ondas de implementação.
		Não é demais consignar que, somente em 2016, com vistas ao atendimento de solicitação do Tribunal (peça 186, p. 4) , a Caixa logrou obter da Capgemini, por intermédio da CAIXAPAR, a ordem de serviço celebrada com a fabricante SAP contendo a discriminação dos preços das licenças adquiridas. A partir da análise desses documentos, foi possível identificar distorção ocorrida no processo de precificação - que se deu, especificamente, no quantitativo de referência considerado para a modalidade ilimitada (vide Achado III.8) , onde "a Capgemini acordou uma quantidade com a SAP e repassou um número maior (quantidade de referência de licenças ilimitadas) à Caixa". Ou seja, a Capgemini vendeu à Caixa mais licenças do que a própria SAP entendeu necessário ao atendimento das necessidades da empresa estatal. 
		A venda irregular de licenças na modalidade ilimitada, nos termos apurados, teria resultado em prejuízo de R$ 48.617.234,46 (sendo R$ 30.385.771,54, referentes à aquisição a maior de licenças, mais R$ 18.231.462,92, relativos à manutenção por 36 meses dessas licenças) . Conforme registrado na instrução, a Caixa não teria logrado êxito na cobrança administrativa desses valores, os quais serão cobrados judicialmente. 
		Não bastassem essas irregularidades, constatou-se, na inspeção, que houve a aquisição da totalidade das licenças no início do projeto, em detrimento da aquisição por ondas de implementação (Achado III.7) .
		Como demonstrado pela Sefti, a compra de todas as licenças no início do projeto se mostra temerária, visto que:
os projetos de ERP, normalmente, são de longa duração, de forma que, grande parte das licenças apenas serão usadas quando e se o sistema entrar em operação. Ou seja, se está antecipando o pagamento de um bem que ainda não tem utilidade;
se o projeto falhar, todo o investimento será perdido;
as taxas de suporte e atualização (manutenção) começam a incidir mesmo que as licenças não estejam ativadas.
		No caso concreto da Caixa, a situação foi agravada porque:
não houve estimativa de preços considerando a estratégia de "aquisição em ondas";
os gestores também não compararam os estudos de custo total de propriedade e as análises de riscos entre as possíveis estratégias de aquisição das licenças;
o suposto desconto concedido pela escolha da aquisição antecipada não foi precisamente detalhado, documentado e registrado com evidências, não havendo indicativos de que a Caixa sopesou os benefícios financeiros pela escolha da aquisição antecipada com os riscos envolvidos no projeto;
a Gartner, em suas orientações, mencionou a possibilidade de se comprar poucas licenças e, mesmo assim, obter proteção de preços;
o projeto atrasou, havendo dispêndio (com taxas de manutenção sobre as licenças sem uso) que poderia ter sido evitado. 
		Como decorrência da opção adotada pela Caixa, houve a cobrança imediata da taxa de manutenção sobre a base total dessas licenças - "equivalente a 20% ao ano sobre o valor de aquisição das licenças" - sem que as licenças estivessem sendo consumidas e sem que os macroprocessos estivessem implantados e operantes na solução SAP, em ofensa aos princípios da eficiência e da economicidade.
		Segundo apurado pela Sefti - considerando critérios conservadores - houve o pagamento irregular de R$ 23.439.716,97 referentes à taxa de manutenção sobre licenças ociosas por 33 meses de execução do contrato (período em que se desenvolvia o "serviço de implementação") , irregularidade esta que não foi afastada pelos esclarecimentos prestados, seja pelos gestores da Caixa, seja pela empresa estatal, seja pela Capgemini. 
		Por fim, no Achado III.8, a Sefti apontou a ocorrência de superfaturamento por superdimensionamento referente à aquisição de licenças ilimitadas em quantitativos superiores à necessidade do módulo de Crédito do Agronegócio.
		Com efeito, houve a aquisição de 1834 licenças SAP CLM as quais se destinariam ao atendimento das carteiras de crédito da CAIXA, com exceção do crédito imobiliário. Todavia, à época, a única carteira prevista para implantação do módulo ERP de crédito bancário seria a do agronegócio, para a qual seriam necessárias apenas 292 licenças para atender aos 145.758 contratos estimados. As demais, atenderiam uma ampliação futura (e incerta) das carteiras de crédito da CAIXA.
		Consoante ressaltado pela Sefti, "a prática de contratar, na modalidade ilimitada, as licenças cujas métricas são associadas ao crescimento institucional se justifica para aqueles processos de negócios que vão usar de fato a solução SAP (...) . Todavia, na presente situação, foram consideradas demandas incertas (outras carteiras de crédito) para justificar a opção pela modalidade ilimitada", sendo que, "findado o prazo contratual, o serviço remanescente de implantação para as demais carteiras de crédito não veio a ser contratado". Ou seja, a Caixa desembolsou recursos para aquisição das licenças (e para sua manutenção) para uma demanda que não se concretizou, resultando em um prejuízo de R$ 13.832.036,94 (apenas para as licenças) . 
		Sendo uma demanda incerta, a CAIXA deveria ter optado pela aquisição e pagamento à medida em que as licenças fossem sendo ativadas e entrassem em produção. Assim, caso não viesse a ser concretizada a expectativa de expansão, poderiam ser utilizados dos mecanismos previstos no art. 65, § 1º, da Lei 8.666/1993, nas mesmas condições contratuais.
		A par disso e entendendo que as defesas oferecidas também não lograram afastar mais essa irregularidade, posiciono-me pela manutenção desse débito. 
		Observo, apenas, quanto a esse montante, que a sua apuração tomou por base a quantidade de licenças adquiridas, qual seja, 1834 licenças SAP CLM, em comparação ao montante de licenças necessárias ao atendimento da carteira do agronegócio: 292 (peça 242, p. 35) .
		Todavia, como já mencionei acima, em apuração promovida pela própria Caixa, foi verificado que a Capgemini repassou à empresa pública uma quantidade de licenças ilimitadas maior do que a previamente acordada com a fabricante SAP para suportar o projeto (peça 186, p. 4-6, itens 14-19) . No caso específico das licenças SAP CLM, constatou-se que o quantitativo sugerido pela SAP foi de 682 licenças, ao invés das 1834 indicadas pela Capgemini - ou seja, 1152 licenças a mais - resultando em dispêndio desnecessário de R$ 13.647.830,62 apenas com a aquisição das licenças. Se considerada a taxa de manutenção, esse montante seria acrescido de mais R$ 8.188.698,37. 
		Considerando que as 1152 licenças adquiridas a maior já estão sendo objeto de processo de ressarcimento no âmbito da Caixa, em princípio, o quantitativo de licenças a ser considerado na apuração do débito seria de 682, implicando um débito de apenas R$ 184.209,60 (682 x R$ 11.847,08 - 292 x R$ 27.039,38) para este achado.
		Nada obstante, tendo em vista que a CAIXA não logrou obter o ressarcimento por via administrativa, julgo ser mais prudente, com vistas ao efetivo ressarcimento do prejuízo, manter o quantitativo originalmente apurado pela Sefti e, caso esse venha a ser efetivamente ressarcido mediante glosa de valores ainda pendentes de pagamento, orientar à CAIXA que proceda ao abatimento da diferença no prejuízo por ela apurado. 
		O mesmo deverá ser feito com relação às taxas de manutenção, visto que o débito de R$ 48.617.234,46 inclui R$ 30.385.771,54, referentes à aquisição de licenças a maior, mais R$ 18.231.462,92, relativos à manutenção por 36 meses dessas licenças (o cálculo da Sefti envolve 33 meses) , dos quais R$ 8.188.698,37 se referem às licenças SAP CLM. Conforme consignado pela Sefti no item 236 da instrução (peça 242, p. 35-36) , o valor pago a maior a título de taxa de manutenção para essas licenças está incluído no cálculo do achado III.7.
***
		Ante todo exposto, louvando o trabalho desenvolvido pela Sefti, manifesto-me de acordo com a essência do encaminhamento alvitrado - a par das considerações acima tecidas acerca do débito relativo aos Achados III.7 e III.8 - sem prejuízo de sugerir que, caso os recursos informados no item 126 da instrução à peça 242 não estejam mais disponíveis para glosa, sejam os presentes autos convertidos em TCE, com responsabilização não apenas da Capegemini, mas também dos gestores da CAIXA que contribuíram diretamente para as irregularidades apuradas." (grifei) 
Ressalte-se, que, em 02/10/2019, o Gerente Executivo da Caixa, Dr. Murilo M. Fracari, encaminhou a meu gabinete, via e-mail, informações prestadas pela área de tecnologia da Caixa a respeito do contrato objeto dos presentes autos, como também prestou esclarecimentos diretos à minha assessoria (peça 249) .
Das informações prestadas, destaca-se o fato de a Caixa ter ampliado a retenção referente ao Contrato 1.231/2013 para R$ 27.220.427,28; que ainda haveria um saldo contratual de serviços não executados de R$ 29.285.950,43; que o contrato se encontra encerrado desde novembro de 2017; e que até o presente momento a Caixa não teria logrado êxito em obter o ressarcimento diante do superfaturamento averiguado.
Mediante decisão à peça 248, proferida em 04/10/2019, decidi expedir medida cautelar, de ofício, nos seguintes termos:
"23.	Ante o exposto, e tendo em vista o que constam dos autos, decido:
		a) nos termos do art. 45 da Lei 8.443/1992 e do art. 276 do RI/TCU, ratificar a retenção dos pagamentos decorrentes da execução do Contrato 1.231/2013, firmado com a Capgemini (CNPJ 65.599.953/0001-63) , no valor de R$ 27.220.427,28, realizada pela Caixa Econômica Federal, e determinar à Caixa, cautelarmente, inaudita altera pars, a sua mantença;
		b) com fundamento no art. 276, § 3º, do RI/TCU, realizar a oitiva da Caixa Econômica Federal e da Capgemini, para que, no prazo de 15 dias, se manifestem sobre a presente medida cautelar;
		c) encaminhar cópia desta decisão à Caixa Econômica Federal e à Capgemini.
		À Sefit [leia-se Sefti], para a adoção das providências pertinentes."
Referida medida cautelar foi referendada por meio do Acórdão 2450/2019-TCU-Plenário, proferido na Sessão de 09/10/2019 (peça 253) .
Por meio do Ofício 0508/2019-TCU/Sefti, de 08/10/2019, foi promovida a oitiva da Capgemini Brasil S/A, em observância ao disposto no art. 276, § 3º, do Regimento Interno do TCU (peça 252) , tendo ocorrido o recebimento do AR em 15/10/2019 (peça 263) .
Inconformada com medida cautelar adotada por esta Corte de Contas, a Capgemini Brasil S/A interpôs agravo, com pedido de efeito suspensivo, protocolado em 21/10/2019 (peça 264) .  Ademais, em resposta à oitiva determinada pelo despacho recorrido, a mencionada empresa apresentou manifestação, protocolada em 30/10/2019 (peça 271) .
Vale salientar, igualmente, despacho por mim proferido em 31/10/2019 (peça 272) , por meio do qual, considerando o atendimento tardio da solicitação de cópia apresentada pela Capgemini Brasil S/A, em 09/10/2019 (peça 262) , em homenagem aos princípios do contraditório e da ampla defesa reabri a contagem dos prazos para a solicitante complementar as razões apresentadas no mencionado agravo e na citada manifestação.  A esse respeito, cabe o registro constante do pronunciamento da Sefti, de 06/03/2020, de que a aludida empresa não apresentou novos argumentos, conforme oportunidade que lhe foi conferida por meio do referido despacho (peça 280) .
Assinalo, finalmente, que foram ofertados pelos responsáveis Adriana Nascimento Moreira da Silva Salgueiro, Armando Chinelatto Neto, Celso Luiz Azevedo, Gilnei Hoffmann Pedroso e Valnei Batista Alves "esclarecimentos em sede de manifestação"  (peça 277) em face do contido na proposta de mérito apresentada pela Sefti (peça 242) .
	É o relatório.

8.1. Álvaro Figueiredo Maia de Mendonça Junior (14265/OAB-PE), representando Valnei Batista Alves, Celso Luiz Azevedo, Armando Chinelatto Neto, Gilnei Hoffmann Pedroso e Adriana Nascimento Moreira da Silva Salgueiro;
8.2. Guilherme Lopes Mair (32261/OAB-DF), representando Caixa Econômica Federal;
8.3. Guilherme Siqueira Coelho de Paula (48.370/OAB-DF) e outros, representando Capgemini Brasil S/A.

Subprocurador-Geral Lucas Rocha Furtado.

REPRESENTAÇÃO. POTENCIAL DANO AO ERÁRIO DECORRENTE DE SUPOSTAS IRREGULARIDADES NA EXECUÇÃO DO CONTRATO 1.231/2013 FIRMADO ENTRE A CAIXA E A CAPGEMINI. RETENÇÃO DE PAGAMENTOS POR INICIATIVA DA PRÓPRIA CAIXA. DEFERIMENTO DE MEDIDA CAUTELAR. AGRAVO. CONHECIMENTO. NEGATIVA DE PROVIMENTO.

REPRESENTAÇÃO (REPR)

Secretaria de Fiscalização de Tecnologia da Informação (SEFTI).

Trata-se de agravo, com pedido de efeito suspensivo, interposto pela Capgemini Brasil S/A contra despacho deste Relator, referendado pelo Acórdão 2450/2019-TCU-Plenário, por meio do qual foi concedida medida cautelar, de ofício, no sentido de "ratificar a retenção dos pagamentos decorrentes da execução do Contrato 1.231/2013, firmado com a Capgemini (CNPJ 65.599.953/0001-63) , no valor de R$ 27.220.427,28, realizada pela Caixa Econômica Federal, e determinar à Caixa, cautelarmente, inaudita altera pars, a sua mantença".
Além do agravo interposto (peça 264) , a Capgemini Brasil S/A também ofertou manifestação em resposta à oitiva determinada pelo despacho recorrido (peça 271) .
Nos aludidos expedientes, a agravante, no essencial, apresenta as seguintes alegações:
	a)  o processo administrativo instaurado pela própria Caixa, que teria apurado um superfaturamento da ordem de R$ 62.072.953,52, utilizado como evidência da suposta existência do fumus boni iuris, "jamais fora objeto de debate nos autos desta Representação. Em verdade, trata-se de informação trazida após a manifestação das partes e que não fora submetida ao contraditório da Capgemini";
	b)  o suposto superfaturamento alegado no aludido processo administrativo "carece de amparo nos conceitos de precificação da fabricante das licenças e - inclusive - na própria lógica".  Ainda acerca do referido processo administrativo, alega que esse foi "instaurado com o fim de conferir aparência de legitimidade e legalidade às medidas tomadas pela estatal", e que o mesmo possui "sérias evidências de cerceamento de defesa, motivo pelo qual não deve esta e. Corte de Contas tomar o que é afirmado pela Caixa como fato consumado, mas como mera versão";
	c)  ausência do fumus boni iuris, eis que as análises realizadas pela Secretaria de Fiscalização de Tecnologia da Informação - Sefti e pelo Ministério Público junto ao TCU quanto às irregularidades descritas nos achados do relatório de inspeção, especificamente os achados III.7 e III.8, estariam totalmente equivocadas, tendo sido desconsiderados elementos constantes dos documentos apresentados pela ora agravante em suas razões de justificativa; e
	d)  ausência do periculum in mora, uma vez que o processo administrativo instaurado pela Caixa (utilizado como evidência da suposta existência do fumus boni iuris) "teve seu término há quase dois anos, sem que tenha havido qualquer evolução recente que justifique a preocupação demonstrada" no despacho que concedeu a medida acautelatória ora agravada.
Diante do consignado na peça recursal, requer seja conferido efeito suspensivo ao agravo, e seja reconsiderada ou revogada a medida cautelar ora agravada.  Ademais, em sua manifestação, além de requerer a reconsideração do despacho decisório proferido, reitera as razões já apresentadas nos autos e solicita o seu arquivamento em relação às imputações que lhe foram direcionadas.
Realizado esse breve relato, passo ao exame do feito.
Conheço do agravo por atender aos requisitos de admissibilidade dispostos nos artigos 289 e 183 do Regimento Interno do TCU. Quanto ao mérito, o agravo em foco não merece provimento pelas razões a seguir expostas.
Inicialmente, peço vênias para reproduzir, mais uma vez, os fundamentos exarados na decisão agravada, também colacionados no voto condutor do Acórdão 2450/2019-TCU-Plenário, que referendou a medida cautelar, verbis:
"10.	Não obstante o estágio avançado em que os presentes autos se encontram, já com proposta de encaminhamento da unidade técnica, após a oitiva das partes envolvidas, em uma análise sumária, realizada de maneira perfunctória em razão da urgência que o caso requer, vislumbro os requisitos necessários para a adoção, ex officio, de medida cautelar.
11.	O fumus boni iuris encontra-se caracterizado diante das irregularidades apontadas pela unidade técnica nos Achados III.7 e III.8 do relatório de inspeção (peça 81) , que dizem respeito, respectivamente, à "Aquisição da Totalidade de Licenças no Início do Projeto em Detrimento da Aquisição por Ondas de Implementação" e à "Aquisição de Licenças Ilimitadas com Capacidades Superiores às necessidades do Módulo de Crédito do Agronegócio".
12.	Consoante análise empreendida pela Sefti e endossada pelo Ministério Público junto ao TCU, cujas conclusões colacionei acima, quanto ao Achado III.7, constatou-se o "pagamento da taxa de manutenção referente a licenças não ativadas [...] estimado em R$ 23.439.716,97", e quanto ao Achado III.8, "constatou-se que a compra de licenças em quantidades para atender a uma futura e incerta expansão para outras carteiras de crédito foi inoportuna, resultando em um débito de R$ 13.832.036,94".
13.	Como se vê, há elementos nos autos que apontam para um potencial dano ao erário de elevada materialidade (mais de trinta e sete milhões de reais) na execução do Contrato 1.231/2013 firmado entre a Caixa e a Capgemini.
14.	Ademais, na instrução lançada pela Sefti, datada de 12/07/2019, consta informação de que "ainda há saldo contratual de R$ 29.285.950,43 e retenções no valor de R$ 9.780.638,51, que totalizam R$ 39.066.588,91 (peça 234, p. 2, item 5) ", razão pela qual apresentou proposta de encaminhamento para que a Caixa efetue a glosa do valor dos débitos acima indicados.
15.	Destaco, a esse respeito, conforme informações atualizadas prestadas pela Caixa, que as retenções foram ampliadas para R$ 27.220.427,28, e que, apesar de existir o saldo contratual de serviços não executados no valor indicado pela Sefti, esse não pode sofrer novas retenções, em razão de o contrato já se encontrar encerrado desde novembro de 2017.
16.	Finalmente, há que se salientar informação constante dos autos no sentido de que "a própria Caixa reconheceu superfaturamento em relação aos valores das licenças adquiridas, resultando na apuração do valor devido pela Capgemini de R$ 48.617.234,46 (valor atualizado em 14/3/2018 era de R$ 62.072.953,52) , referente à venda irregular de licenças na modalidade ilimitada", e vem buscando o seu ressarcimento por meio de processo de supressão (glosa contratual) .  Referido montante, segundo bem esclarecido pelo Parquet de Contas, englobaria praticamente a totalidade dos débitos apontados pela Sefti em relação aos mencionados achados.
17.	Não obstante as providências adotadas pela própria Caixa no intuito de buscar o ressarcimento do superfaturamento averiguado (conforme registrado pela Sefti, pelo Ministério Público junto ao TCU e nas informações recentes prestadas pela estatal) , até o presente momento a Caixa não logrou êxito na cobrança desses valores.
18.	Percebe-se, pois, que o periculum in mora está evidenciado ante a possibilidade de a Caixa não lograr êxito na cobrança de tais valores e a retenção procedida de forma administrativa perder a sua efetividade, sendo que até o presente momento a Caixa promoveu a retenção contratual do montante de R$ 27.220.427,28.
19.	Logo, a adoção da presente medida acautelatória se mostra oportuna, a fim de assegurar a efetividade da decisão de mérito do TCU, eis que, diante da frustração da Caixa na cobrança dos aludidos valores, restará configurado o dano ao erário, e sua difícil reparação apenas se tornará possível pela via da instauração de processo específico de tomada de contas especial.
20.	Pelo exposto, diante das informações acima destacadas, entendo cabível ratificar a retenção dos pagamentos decorrentes da execução do contrato em tela no valor de R$ 27.220.427,28, realizada pela Caixa, e determinar, cautelarmente, a sua mantença até que esta Corte de Contas se manifeste sobre o mérito deste processo de representação e do processo de tomada de contas especial que porventura venha a ser instaurado.
21.	Configurados, portanto, os requisitos para a concessão de medida cautelar, resta observar a ausência do periculum in mora reverso, eis que se trata de mantença da retenção cautelar dos pagamentos decorrentes de contrato já encerrado.
22.	Ressalto, por fim, que, caso a Caixa venha a obter êxito na cobrança dos valores em questão, obviamente a presente medida cautelar restaria prejudicada."
Segundo se depreende das razões acima reproduzidas, ao contrário do que a agravante busca fazer crer, a caracterização do fumus boni iuris não se deu em razão das conclusões contidas no processo administrativo instaurado pela própria Caixa, mas sim em virtude das irregularidades apontadas pela unidade técnica nos Achados III.7 e III.8 do relatório de inspeção à peça 81, lançado em 10/02/2017.  Diante de tais irregularidades, dentre outras, é que foram promovidas as audiências dos responsáveis e as oitivas da Caixa e da CPM Braxis (atual Capgemini Brasil S/A) .
Justamente em resposta à oitiva promovida pelo TCU, a Caixa apresentou diversas informações acerca do processo de contratação e de execução do Contrato 1.231/2013 (objeto da presente representação) , dentre as quais, a de que a própria Caixa, em razão da fiscalização exercida pelo TCU, teria instaurado processo administrativo de ressarcimento do suposto dano constatado em relação ao referido contrato (cf. peça 186, p. 4, itens 13-19) .  Segundo esclarecido na instrução da Sefti, aludido processo administrativo foi concluído pela Caixa em 31/01/2019, "com a decisão final pela cobrança à Capgemini da quantia de R$ 48.617.234,46 (valor atualizado em 14/3/2018 é de R$ 62.072.953,52) referente à venda irregular de licenças na modalidade ilimitada"  (cf. § 125 da peça 242) .
De outro modo, consoante exposto no despacho ora agravado, após ter sido promovido o devido saneamento dos autos, a análise empreendida pela Sefti (peças 242 a 244) concluiu pelo potencial dano ao erário no valor de R$ 37.271.753,91, equivalente ao somatório dos débitos presentes nos Achados III.7 e III.8 (respectivamente, R$ 23.439.716,97 e R$ 13.832.036,94) .  Esses foram os elementos levados em consideração na concessão da medida cautelar, ora impugnada.
Percebe-se, portanto, que foi a ação de controle externo exercida por esta Corte de Contas que motivou a instauração de processo administrativo pelo órgão jurisdicionado, sendo que as análises empreendidas no âmbito deste processo de controle externo são independentes e, inclusive, distintas das efetuadas no indigitado processo administrativo interno da Caixa.
Dito isso, totalmente descabida a ilação sugerida pela agravante no sentido de que esta Corte de Contas teria tomado como fato consumado as conclusões apresentadas pela Caixa no referido processo administrativo, e de que a constatação do fumus boni iuris teria se dado diante de tais conclusões.
Ainda a esse respeito, cabe salientar que, por óbvio, as conclusões eventualmente adotadas no âmbito do controle interno do órgão jurisdicionado não são capazes de vincular o Tribunal de Contas da União no exercício de suas competências constitucionais e legais de controle externo.
Quanto às alegações de que a informação acerca do processo administrativo da Caixa apenas teria sido trazida após a manifestação da agravante, sem ter sido submetida ao contraditório, e que aludido processo apresentaria sérias evidências de cerceamento de defesa, cabe tecer os seguintes esclarecimentos.
Primeiramente, há que se ressaltar que a natureza da medida cautelar, por si só, afasta qualquer afronta aos princípios da ampla defesa e do contraditório, eis que admite sua concessão inaudita altera parte, bastando, para isto, estarem presentes os requisitos da fumaça do bom direito e do perigo da demora.  Assim, ainda que a existência do fumus boni iuris tivesse decorrido das conclusões contidas no indigitado processo administrativo (o que não ocorreu) , não haveria qualquer óbice à concessão da medida de urgência, eis que desnecessária a prévia oitiva da parte contra a qual ela é adotada.
De toda forma, conforme acima asseverado, a constatação do fumus boni iuris decorreu das irregularidades apontadas no relatório de inspeção à peça 81 e das análises empreendidas pela Sefti (peças 242 a 244) e pelo Parquet de Contas (peça 247) , e não das conclusões apresentadas no mencionado processo administrativo, cujos pronunciamentos são independentes e, inclusive, divergentes.  Logo, eventual nulidade ocorrida no processo administrativo levado a efeito pela Caixa, por certo, não é capaz de acarretar qualquer nulidade no processo de controle externo levado a cabo pelo TCU, muito menos no que diz respeito à medida de cautela adotada.
Quanto aos demais argumentos apresentados pela agravante, no tocante à ausência do fumus boni iuris, esses buscam contestar as minuciosas análises empreendidas pela Sefti e pelo Parquet de Contas, proferidas após o devido saneamento dos autos, que concluíram que os argumentos apresentados pelos gestores, pela Caixa e pela Capgemini não foram suficientes a elidir diversas das irregularidades descritas nos autos.  Tais análises, como repetidamente afirmado, em um juízo de cognição sumária, se mostraram aptas a caracterizar o referido pressuposto para a adoção da medida cautelar.
Cumpre destacar, nesse sentido, que a interposição de agravo contra medida cautelar deve se limitar à demonstração da ausência dos pressupostos que ensejaram a sua adoção, não se prestando ao exame exaustivo de mérito, em face do caráter de cognição superficial das medidas cautelares.  Esse entendimento encontra pleno amparo na jurisprudência desta Corte de Contas, conforme se depreende dos seguintes julgados, todos proferidos pelo Plenário da Casa: Acórdão 1.281/2019 (rel. Min. Vital do Rêgo) ; Acórdão 2.919/2018 (rel. Min. Aroldo Cedraz) ; Acórdão 1.906/2017 (rel. Min. Marcos Bemquerer) ; Acórdão 2.542/2017 (rel. Min. Augusto Nardes) ; Acórdão 3.080/2016 (rel. Min. Bruno Dantas) ; Acórdão 1.154/2015 (rel. Min. Benjamin Zymler) ; entre outros.
Posto isso, considerando que os fundamentos constantes do agravo ora em análise, em verdade, buscam antecipar a discussão de mérito (que exige um exame aprofundado dos fatos) , e não descaracterizar o aludido pressuposto para a adoção da medida cautelar, deixo de emitir, nesta oportunidade, um juízo sobre os mesmos.
No tocante à alegação de ausência do periculum in mora, cabe esclarecer que a configuração de tal pressuposto não guarda qualquer relação com o término do processo administrativo instaurado pela Caixa, conforme alegado pela agravante.
Segundo asseverado no despacho ora recorrido, referido pressuposto resta evidenciado diante de informações recentes prestadas pela Caixa no sentido de que, embora tenha sido promovida a retenção referente ao Contrato 1.231/2013 (objeto da presente representação) no montante de R$ 27.220.427,28, aquela entidade não vem logrando êxito em sua cobrança.
Assim, levando-se em conta o potencial dano ao erário de elevada materialidade apontado pela Sefti (mais de trinta e sete milhões de reais) , e buscando assegurar a efetividade da futura decisão definitiva de mérito do TCU, plenamente oportuna a adoção da medida acautelatória ora agravada.
Ante o exposto, mantidos os pressupostos para a concessão da cautelar referendada pelo Acórdão 2450/2019-TCU-Plenário, nego provimento ao agravo em apreço.
Registro, por fim, que foram ofertados pelos responsáveis Adriana Nascimento Moreira da Silva Salgueiro, Armando Chinelatto Neto, Celso Luiz Azevedo, Gilnei Hoffmann Pedroso e Valnei Batista Alves "esclarecimentos em sede de manifestação" (peça 277) em face do contido na proposta de mérito apresentada pela Sefti (peça 242) .
Destaco, a esse respeito, que o art. 160 do Regimento Interno do TCU impõe aos jurisdicionados o dever de apresentar alegações de defesa e razões de justificativa dentro do prazo indicado nos expedientes de citação e audiência.  Admite, entretanto, a "juntada de documentos novos" até o "término da etapa de instrução" (art. 160, §1º) , que ocorre "no momento em que o titular da unidade técnica emitir seu parecer conclusivo" (art. 160, § 2º) , já consumado no presente feito.
No caso concreto, contudo, considerando a complexidade da matéria e em homenagem ao princípio da verdade material, determino a restituição dos autos à Sefti, com posterior encaminhamento ao Ministério Público junto ao TCU, para que se pronunciem acerca dos elementos complementares de defesa apresentados pelos citados responsáveis (peça 277) , como também acerca das questões meritórias suscitadas no agravo (peça 264) e na resposta à oitiva (peça 271) ofertados pela Capgemini Brasil S/A, de forma a verificar se esses são suficientes para alterar o juízo de mérito inicialmente emitidos por aquela unidade técnica (peças 242 a 244) e por aquele órgão ministerial (peça 247) .
	Do exposto, VOTO por que seja acolhido o Acórdão que ora submeto a este Colegiado.
TCU, Sala das Sessões Ministro Luciano Brandão Alves de Souza, em 1 de abril de 2020.
RAIMUNDO CARREIRO 
Relator